---
title: "25 - Regresión - Ejercicios"
output: html_notebook
---

# Regresión

En todos los casos grafique los datos para visualizarlos de la mejor manera que se le ocurra.

## 1. Regresión múltiple con mtcars

Objetivo: Determinar los factores que afectan el consumo de combustible de los automóviles.

Utiliza el dataset mtcars. La variable respuesta será mpg (millas por galón). Usa los siguientes predictores:
-     wt (peso del auto)
-     hp (caballos de fuerza)
-     cyl (número de cilindros)
-     gear (número de marchas)
-   Evalúa los supuestos del modelo:
-   Analiza los residuos para verificar homocedasticidad y normalidad.
-   Interpreta los coeficientes estimados. ¿Qué variables tienen un impacto significativo en el consumo?

```{r}
# install.packages("gridExtra")
library(ggplot2)
library(gridExtra)

p1 <- ggplot(mtcars, aes(x = wt, y = mpg)) + 
  geom_point() + 
  geom_smooth(method = "lm") + 
  ggtitle("Cons.Fuel vs Peso")

p2 <- ggplot(mtcars, aes(x = hp, y = mpg)) + 
  geom_point() + 
  geom_smooth(method = "lm") + 
  ggtitle("Cons.Fuel vs Cab.Fuerza")

p3 <- ggplot(mtcars, aes(x = factor(cyl), y = mpg)) + 
  geom_boxplot() + 
  ggtitle("Cons.Fuel por Núm.Cilindros")

p4 <- ggplot(mtcars, aes(x = factor(gear), y = mpg)) + 
  geom_boxplot() + 
  ggtitle("Cons.Fuel por Núm.Marchas")

grid.arrange(p1, p2, p3, p4, ncol = 2)

model_mtcars <- lm(mpg ~ wt + hp + cyl + gear, data = mtcars)
summary(model_mtcars)

# Test de homocedasticidad

par(mfrow = c(2, 2))
plot(model_mtcars)

# Test de normalidad

shapiro.test(residuals(model_mtcars))

# Variable Significativa: El peso del automóvil (wt) es la única variable con un impacto significativo en el consumo de combustible (mpg).

# Variables No Significativas: Los caballos de fuerza (hp), el número de cilindros (cyl) y el número de marchas (gear) no muestran un impacto significativo en el consumo de combustible en este análisis.

```


## 2. Ejercicio: Predicción de precios con diamonds

Objetivo: Predecir el precio de los diamantes en función de sus características.

Trabaja con el dataset diamonds del paquete ggplot2. 
-   ¿Cuál será la variable respuesta para cumplir con el objetivo?
-   Elija los predictores adecuados.
-   Evalúa la bondad de ajuste mediante el R² ajustado.
-   Compara dos modelos: uno con todos los predictores y otro más simple (elimina una o más variables).

```{r}

# Paso 1: Cargo el paquete
library(ggplot2)
data(diamonds)

# Paso 2: Elijo la variable respuesta

# La variable respuesta en este análisis es 'price', que representa el precio de los diamantes.

# Carat vs Precio
ggplot(diamonds, aes(x = carat, y = price)) + 
  geom_point(alpha = 0.1) + 
  geom_smooth(method = "lm", col = "red") + 
  theme_minimal() + 
  labs(title = "Relación entre Carat y Precio", x = "Carat", y = "Precio")

# Depth vs Precio
ggplot(diamonds, aes(x = depth, y = price)) + 
  geom_point(alpha = 0.1) + 
  geom_smooth(method = "lm", col = "blue") + 
  theme_minimal() + 
  labs(title = "Relación entre Depth y Precio", x = "Depth", y = "Precio")

# Table vs Precio
ggplot(diamonds, aes(x = table, y = price)) + 
  geom_point(alpha = 0.1) + 
  geom_smooth(method = "lm", col = "green") + 
  theme_minimal() + 
  labs(title = "Relación entre Table y Precio", x = "Table", y = "Precio")

# X vs Precio
ggplot(diamonds, aes(x = x, y = price)) + 
  geom_point(alpha = 0.1) + 
  geom_smooth(method = "lm", col = "purple") + 
  theme_minimal() + 
  labs(title = "Relación entre X y Precio", x = "X", y = "Precio")

# Y vs Precio
ggplot(diamonds, aes(x = y, y = price)) + 
  geom_point(alpha = 0.1) + 
  geom_smooth(method = "lm", col = "orange") + 
  theme_minimal() + 
  labs(title = "Relación entre Y y Precio", x = "Y", y = "Precio")

# Z vs Precio
ggplot(diamonds, aes(x = z, y = price)) + 
  geom_point(alpha = 0.1) + 
  geom_smooth(method = "lm", col = "brown") + 
  theme_minimal() + 
  labs(title = "Relación entre Z y Precio", x = "Z", y = "Precio")

# En base a los graficos elijo 'carat', 'cut', 'color' y 'clarity' como los predictores más adecuados ya que tienen una fuerte relación con el precio de los diamantes.

modelo_optimo <- lm(price ~ carat + cut + color + clarity, data = diamonds)


# Paso 4: Bondad de ajuste

bondad_optimo <- summary(modelo_optimo)$adj.r.squared

cat("R² ajustado del modelo con los predictores adecuados:", bondad_optimo, "\n")

# Paso 5: Comparo dos modelos

modelo_1 <- lm(price ~ carat + cut + color + clarity + depth + table + x + y + z, data = diamonds)

modelo_2 <- lm(price ~ carat + cut + color + clarity + depth, data = diamonds)

resumen_completo <- summary(modelo_1)
resumen_simplificado <- summary(modelo_2)


r2_completo <- resumen_completo$adj.r.squared
r2_simplificado <- resumen_simplificado$adj.r.squared


cat("R² ajustado del modelo completo:", r2_completo, "\n")
cat("R² ajustado del modelo simplificado:", r2_simplificado, "\n")

```


## 3. Ejercicio: Regresión múltiple con interacciones usando iris

Objetivo: Estimar la longitud del pétalo en función de otras características y explorar interacciones.

-   Utiliza el dataset iris. Elije una variable respuesta a explicar con las otras.
-   ¿Cuáles son los posibles predictores?
-   Introduce términos de interacción entre Species y las otras variables para evaluar si las relaciones difieren según la especie.
-   Verifica si los coeficientes de las interacciones son significativos.

```{r}
# Paso 1: Cargo el dataset iris
library(ggplot2)
data(iris)

# La variable respuesta es "Petal.Length"

# Paso 2: Los predictores son "Sepal.Length", "Sepal.Width", "Petal.Width", y "Species"

modelo <- lm(Petal.Length ~ Sepal.Length * Species + Sepal.Width + Petal.Width, data = iris)

# Paso 3: Interaccion entre Species y las otras variables

modelo_interacciones <- lm(Petal.Length ~ Sepal.Length * Species + Sepal.Width * Species + Petal.Width * Species, data = iris)

# Paso 5: Verifico la significancia de los coeficientes

interacciones <- summary(modelo_interacciones)
valores_p <- interacciones$coefficients[,4]

coeficientes <- interacciones$coefficients
print(coeficientes)

significativos <- coeficientes[valores_p < 0.05,]
print("Coeficientes significativos:")
print(significativos)


# Grafico

ggplot(iris, aes(x = Sepal.Length, y = Petal.Length, color = Species)) +
  geom_point() +  
  geom_smooth(method = "lm", aes(group = Species), se = FALSE) +
  labs(title = "Relación entre Sepal.Length y Petal.Length por Especie",
       x = "Longitud del Sépalo",
       y = "Longitud del Pétalo") +
  theme_minimal() + 
  theme(legend.title = element_blank())

```



## 4. Modelado de datos ecológicos con airquality

Objetivo: Evaluar cómo diferentes factores ambientales afectan los niveles de ozono.

-   ¿Cuál será la variable respuesta para cumplir con el objetivo?
-   ¿Cuáles son los posibles predictores?
-   Verifica si hay datos faltantes y decide cómo tratarlos (e.g., eliminación de casos o imputación).
-   Ajusta un modelo de regresión y analiza qué factores afectan significativamente la concentración de ozono.
-   Interpreta los resultados y sugiere acciones que podrían ayudar a reducir los niveles de ozono.

```{r}
data(airquality)


# Paso 1: Encontrar la variable respuesta

ggplot(airquality, aes(x = Temp, y = Ozone)) +
  geom_point(alpha = 0.5) +  # Puntos de datos
  labs(title = "Concentración de Ozono vs. Temperatura",
       x = "Temperatura (°F)",
       y = "Concentración de Ozono (ppb)") +
  theme_minimal()

# La variable respuesta para evaluar cómo los diferentes factores ambientales afectan los niveles de ozono es "Ozone".

# Paso 2: Posibles predictores

correlations <- cor(airquality, use = "complete.obs")
print(correlations)

# En base a los resultados de las correlaciones, los posibles predictores son Solar.R, Wind y Temp

# Paso 3: Verificar y visualizar los datos faltantes

missing_data <- colSums(is.na(airquality))
print(missing_data)

barplot(missing_data, 
        main = "Datos Faltantes en el Dataset airquality",
        xlab = "Variables",
        ylab = "Número de Datos Faltantes",
        col = "lightblue",
        ylim = c(0, max(missing_data) + 5))

# La cantidad de datos faltantes es relativamente baja pero decido hacer un analisis de sensibilidad para ver como afecta a los resultados con y sin imputación

modelo_sin_imputacion <- lm(Ozone ~ Solar.R + Wind + Temp, data = na.omit(airquality))

modelo_imputado <- airquality
modelo_imputado$Ozone[is.na(modelo_imputado$Ozone)] <- mean(modelo_imputado$Ozone, na.rm = TRUE)
modelo_imputado$Solar.R[is.na(modelo_imputado$Solar.R)] <- mean(modelo_imputado$Solar.R, na.rm = TRUE)

# Graficos con y sin imputacion para visualizar las diferencias

grafico1 <- ggplot(modelo_sin_imputacion, aes(x = Solar.R, y = Ozone)) +
  geom_point(alpha = 0.5) +
  geom_smooth(method = "lm", color = "blue", se = FALSE) +
  labs(title = "Modelo sin Imputación", x = "Solar.R", y = "Ozone")

grafico2 <- ggplot(modelo_imputado, aes(x = Solar.R, y = Ozone)) +
  geom_point(alpha = 0.5) +
  geom_smooth(method = "lm", color = "red", se = FALSE) +
  labs(title = "Modelo con Imputación", x = "Solar.R", y = "Ozone")

grid.arrange(grafico1, grafico2, nrow = 1)

# Paso 4: Modelo de regresión

modelo_regresion <- lm(Ozone ~ Solar.R + Wind + Temp, data = modelo_imputado)

regresion <- summary(modelo_regresion)
cat("Datos del modelo de regresión: /n")
print(regresion)

# Segun el modelo de regresión, los factores que afectan significativamente la concentracion de ozono son: la radiación solar (Solar.R), el viento (Wind) y la temperatura (Temp)

```

