---
title: "13 - Ejercicios - Probabilidad - Montecarlo"
output: html_notebook
---

## Ejercicios

Se pretende que resuelvan estos ejercicios con simulaciones Montecarlo. En clases lo haremos con cálculos teóricos y podremos comparar y discutir los resultados.

### Ejercicio 1. Dos cumplen el mismo día

Hay una reunión de 50 personas. Utilizando simulación de Montecarlo estimemos cuál es la probabilidad de qué hayan al menos dos personas que cumplan años el mismo día. (Obviemos a los que cumplen años el 29 de febrero).

```{r}
# Defino la función para simular los cumpleaños
simular_cumple <- function(n_personas) {
  cumpleanos <- sample(1:365, n_personas, replace = TRUE)  
  any(duplicated(cumpleanos)) 
}

# Realizo la simulación Montecarlo
set.seed(123)  
n_simulaciones <- 10000
n_personas <- 50
probabilidad <- mean(replicate(n_simulaciones, simular_cumple(n_personas)))

probabilidad

```


### Ejercicio 2. Dos cumplen el mismo día

¿Cuántas personas debe haber reunidas para que la probabilidad de que dos de ellas cumplan años el mismo día sea mayor al 50%?

```{r}

# Defino la función para estimar la probabilidad de cumpleaños compartidos para un número dado de personas
prob_cumples_compartidos <- function(n_personas, n_simulaciones) {
  probabilidad <- mean(replicate(n_simulaciones, simular_cumple(n_personas)))
  return(probabilidad)
}

# Busco el número mínimo de personas para una probabilidad mayor al 50%
set.seed(123) 
n_simulaciones <- 10000
n_personas <- 1
while (prob_cumples_compartidos(n_personas, n_simulaciones) < 0.5) {
  n_personas <- n_personas + 1
}

cat("Deben haber reunidas", n_personas, "personas.")


```


### Ejercicio 3. Simulación acerca de cómo contar los taxis en una ciudad

```{r}

# Defino la función para estimar cantidad de taxis en base a matrículas registradas
estimar_taxis <- function(n_registros) {
  matriculas <- sample(1:n_registros, n_registros, replace = TRUE)
  cantidad_taxis <- mean(matriculas) * 2  
  return(cantidad_taxis)
}

# Realizo la simulación Montecarlo
set.seed(123)
n_registros <- 1000
cantidad_taxis <- estimar_taxis(n_registros)

cantidad_taxis


```


Fuente: Miró, Ricardo (2006). Números combinatorios y probabilidades. Colección Ciencia Jóven #2, EUDEBA. 176pgs. Capítulo 8.9 (pg. 135).

El objetivo del ejercicio es estimar la cantidad de taxis que hay en una ciudad determinada (Ej. Buenos Aires). Para ello una persona se para en una esquina de la ciudad (preferentemente una esquina con mucha circulación de taxis) y registra las matrículas de todos los taxis que pasan (están escritas en la puerta). Se supone que las matrículas van desde el 1 hasta la cantidad total de taxis habilitados. Luego la cantidad total de taxis será el promedio de los números de matrícula multiplicado por 2.

### Ejercicio 4. El mismo ejercicio puede hacerse con billetes para conocer la cantidad de dinero circulante. Hay que estimarlo para cada denominación.

```{r}

# Defino la función para estimar cantidad de dinero circulante en base a números de serie de billetes
estimar_dinero <- function(n_registros) {
  numeros_serie <- sample(1:n_registros, n_registros, replace = TRUE) 
  cantidad_dinero <- mean(numeros_serie) * 2  
  return(cantidad_dinero)
}

# Simulación Montecarlo...
set.seed(123)  
n_registros <- 100000
cantidad_dinero <- estimar_dinero(n_registros)

cantidad_dinero


```


Es interesante discutir las diferencias y pensar qué circunstancias pueden hacer fallar los cálculos y en qué sentido sesgarían el resultado.

### Ejercicio 5. Simulación acerca de cómo estimar la cantidad peces que hay en una laguna

```{r}

# Defino la función para estimar la cantidad de peces en la laguna usando el método de captura-recaptura
estimar_peces_captura_recaptura <- function(n_muestras, n_recaptura) {
  # Realizo la primera captura
  captura <- sample(1:n_muestras, n_muestras, replace = TRUE)
  # Marco los peces capturados
  marcados <- unique(captura)
  # Realizo la recaptura
  recaptura <- sample(1:n_muestras, n_recaptura, replace = TRUE)
  # Calculo la proporción de peces recapturados que estaban marcados
  recapturados_marcados <- sum(recaptura %in% marcados)
  # Estimo la cantidad total de peces en la laguna
  estimacion <- (n_muestras * n_recaptura) / recapturados_marcados
  return(estimacion)
}

# Realizo la simulación Montecarlo
set.seed(123)
n_muestras <- 1000
n_recaptura <- 200
estimaciones <- replicate(1000, estimar_peces_captura_recaptura(n_muestras, n_recaptura))

# Calculo la estimación promedio y otras estadísticas
estimacion_promedio <- mean(estimaciones)
estimacion_sd <- sd(estimaciones)
intervalo_confianza <- quantile(estimaciones, c(0.025, 0.975))

list(
  Estimacion_Promedio = estimacion_promedio,
  Desviacion_Estandar = estimacion_sd,
  Intervalo_Confianza = intervalo_confianza
)



```


Fuente: Miró, Ricardo (2006). Números combinatorios y probabilidades. Colección Ciencia Jóven #2, EUDEBA. 176pgs. Capítulo 4. 3 (pg. 52).

El objetivo del ejercicio es estimar la cantidad de peces que hay en una laguna. El verbo estimar es distinto que el verbo contar. Si fuera posible contar los peces en una laguna de la misma manera en que es posible contar los peces en una pecera, el asunto estaría terminado. Pero en este caso sólo podemos estimar. Estimar es obtener un número que se aproxime a la cantidad real que deseamos conocer.

Es interesante discutir qué circunstancias pueden hacer fallar los cálculos y en qué sentido sesgarían el resultado.

### Ejercicio 6. El dilema de Perseo.


Fuente: Felizia, Eduardo (1994). El dilema de Perseo. Ciencia Hoy, Buenos Aires, Argentina. Vol 5, N° 26, pgs 58-61. <https://drive.google.com/file/d/1XhsddWr398AoqsccWXdhL158ZpuP3ISt/view?usp=share_link> Esta mítica diyuntiva puede, en realidad, ser más frecuente de lo que uno supone. El autor discute el dilema y nos provee de una respuesta al mismo.

Perseo debe rescatar a la bella Andrómeda prisionera en una caverna cuyo acceso está bloqueado con rocas. El probglema es que hay tres cavernas idénticas: una de ellas aloja a Andrómeda y en cada una de las otras dos se oculta una górona, monstruo legendario con poderes para petrificar a los intrusos con sólo una mirada. Perseo consulta a Pegasa - la urraca mítica - quién manifiesta saber en qué caverna se encuentra Andrómeda, pero no le es permitido revelar el secreto so pena de terrible castigo por parte de los dioses; sin embargo puede ayudar a Perseo. Éste dice que, a su parecer, Andrómeda está en la caverna del centro; Pegasa informa entonces que en la de la izquierda hay una górgona. Aquí se presenta el dilema, ¿aumentan las posibilidades de Perseo de acertar con la caverna correcta si toma en cuenta la revelación de Pegasa y modifica su apreciación inicial?


```{r}

# Defino la función para simular elección de caverna por parte de Perseo
simular_caverna <- function(estrategia) {
  cavernas <- c("izquierda", "centro", "derecha")  # Cavernas posibles
  caverna_andromeda <- sample(cavernas, 1)
  
  # Perseo inicialmente elige la caverna del centro
  caverna_elegida_inicial <- "centro"
  
  # Pegasa revela una caverna que tiene una górgona y no es la caverna elegida inicialmente
  caverna_gorgona_revelada <- sample(cavernas[cavernas != caverna_elegida_inicial & cavernas != caverna_andromeda], 1)
  
  if (estrategia == "cambio") {
    # Perseo cambia su elección a la otra caverna que queda
    caverna_elegida <- cavernas[cavernas != caverna_elegida_inicial & cavernas != caverna_gorgona_revelada]
  } else {
    caverna_elegida <- caverna_elegida_inicial
  }
  
  # Verifico si la caverna elegida contiene a Andrómeda
  resultado <- ifelse(caverna_elegida == caverna_andromeda, "Andrómeda", "Górgona")
  return(resultado)
}

# Realizo la simulación Montecarlo para cada estrategia
set.seed(123) 
n_simulaciones <- 10000
resultado_cambio <- replicate(n_simulaciones, simular_caverna("cambio"))
resultado_sin_cambio <- replicate(n_simulaciones, simular_caverna("sin_cambio"))

# Calculo la proporción de veces que Perseo elige la caverna correcta en cada estrategia
prop_cambio <- mean(resultado_cambio == "Andrómeda")
prop_sin_cambio <- mean(resultado_sin_cambio == "Andrómeda")

Si_cambia <- prop_cambio * 100
Si_no_cambia <- prop_sin_cambio * 100

cat("Si perseo cambia de puerta tiene una probabilidad de", Si_cambia, "% de acertar. En cambio, si no cambia, las probabilidades de acertar son de", Si_no_cambia, "%")

```

